---
output:
  pdf_document:
    number_sections: true  
    fig_caption: true
  header-includes:
  - \usepackage[fixlanguage]{babelbib}
  - \usepackage{amsmath}
  - \usepackage{bbm}
  - \usepackage{dsfont}
  - \usepackage{enumitem}
  - \usepackage[brazil, english, portuguese]{babel}
  - \usepackage[utf8]{inputenc}
fontsize: 11pt
documentclass: article
---
\begin{titlepage}
    \centering

    \begin{small}
        Universidade Estadual de Campinas

        Instituto de Matemática, Estatística e Computação Científica

        Departamento de Estatística
    \end{small}

    \vspace{0.3\textheight}
    \begin{Huge}
        Trabalho de Técnicas de Amostragem
    \end{Huge}

    \vspace{0.3\textheight}
    \begin{small}
    	Gabriel Stein - RA197466
    	
       	Giuseppe Tinti Tomio - RA173511
       	
       	Gabriela Correia Vechini - RA172625
    \end{small}

    \vfill
    \begin{small}
        Campinas

        \today
    \end{small}
\end{titlepage}


\renewcommand{\figurename}{Figura}
\renewcommand{\tablename}{Tabela}
```{r echo=FALSE}
knitr::opts_chunk$set(echo=FALSE, warning=FALSE, message=FALSE)
options(OutDec = ",")
```

```{r}
library(tidyverse)
library(magrittr)
library(knitr)
library(kableExtra)
```


# Introdução
Todo ano acontece o vestibular da Unicamp, o qual é essencial para a instituição visto que o ingresso aos cursos é determinado por ele. Existem candidatos de diversos perfis. Por exemplo, é abrangido características técnicas com indivíduos de baixo a alto desempenho, mas também sociais com pessoas de baixa a alta renda.

Nesse trabalho, decidiu-se atacar o problema de descrever o perfil dos candidatos do vestibular de 2017. Para isso, nós tomamos como objetivo estimar a média das notas da primeira fase, proporção de indivíduos que estudaram o ensino médio inteiro em escola publica e o total de número de quartos nas residências dos candidatos. Dessa forma é englobado tanto a parte técnica quanto social.

Para isso, usaremos os dados disponibilizados pelo professor doutor Caio Azevedo. São quatro arquivos, descritos a seguir:

- Fase1TipoQ.csv: respostas dos candidatos aos itens (questões) da prova da primeira
fase do vestibular.
- 2017_quest.txt: respostas dos candidatos aos itens (questões) do questionário socioeconômico.
- Opcoes.xls: primeira e segunda opção de cursos pretendida por cada candidato.
- ConvocadosMatriculados.xls: informações sobre a convocação e matricula dos candidatos selecionados.

Em especial, usaremos as variáveis Total (soma dos pontos na primeira fase) e SIT2 (candidato presente ou ausente) do arquivo Fase1TipoQ.csv. Além, também será usado as variáveis Q3 (onde foi cursado o ensino fundamental 2), Q4 (onde foi cursado o ensino médio), Q32C (quantidade de quartos), Q32D (quantidade de banheiros) do arquivo 2017_quest.txt.

As análises serão feitas utilizando a linguagem R, para a realização dos calculos serão utilizados funções criadas por nós com base nos conhecimentos aprendidos durante o curso. Para auxiliar nas análises e na implementação das funções será utilizado o pacote *tidyverse* . O código do trabalho será disponibilizado no github e poderá ser acessado no [aqui](https://github.com/steineinein/ME430-TrabalhoFinal) ou no link no apendice.

# Análise Descritiva

## Pontuação média dos candidatos

```{r }
SEED_mu <- 42
DATA_PATH_mu <- file.path('dados/Fase1TipoQ.csv')
COL_TYPES_mu <- cols_only(
	TOTAL = col_integer(),
	SIT2 = col_factor(NULL)
)
TAMANHO_PILOTO_mu <- 50
alpha_mu = 0.05
gamma_mu = 1-alpha_mu
delta_mu = 2
tamanho_amostral_AASs_media_mu <- function(delta, s2, z_gamma, N, W) {
	n <- 1 / (delta^2 / (s2 * z_gamma^2 * W) + 1 / N)
	
	ceiling(n)
}
 
set.seed(SEED_mu)
# Inferencia
fase1_mu <- read_csv2(
	DATA_PATH_mu,
	col_types=COL_TYPES_mu
)
N_mu <- nrow(fase1_mu)
Nh_mu <- 
  fase1_mu %>% 
  group_by(SIT2) %>% 
  summarise(N = n()) %>% 
  pull(N)
W_mu <-
	fase1_mu %>% 
	group_by(SIT2) %>% 
	summarise(W = n() / N_mu) %>% 
	pull(W)
amostra_piloto_P_mu <-
	fase1_mu %>% 
  filter(SIT2 == 'P') %>% 
	pull(TOTAL) %>% 
	sample(size=TAMANHO_PILOTO_mu)
variancia_piloto_P_mu <- var(amostra_piloto_P_mu)
```

Primeiramente identificamos que `r format(W_mu[2]*100, digits = 2)`% dos candidatos não compareceram à primeira fase. Então analisamos apenas os candidatos presentes e retiramos uma amostra piloto de tamanho `r TAMANHO_PILOTO_mu` para observar como a pontuação se distribui. Podemos observar sua distribuição na figura \ref{fig:hist_mu}, nele vemos que ela está centrada entre 45 e 50 acertos. Essa amostra piloto servirá como base para a análise inferencial na seção 3.

```{r hist_mu, fig.cap = "Notas dos candidatos", fig.align="center" ,fig.height=3, fig.width=4}
amostra_piloto_P_mu %>% tibble(mu = .) %>% ggplot(aes(x = mu)) + geom_histogram(bins = 30) + theme_bw() + ylab("Frequência") + xlab("Quantidade de questões acertadas") + xlim(0,90)
```

## Proporção que cursou ensino médio em escola pública

```{r}
SEED_p <- 42
TAMANHO_PILOTO_p <- 20
DELTA_p <- 0.02
ALPHA_p <- 0.05
GAMMA_p <- 1-ALPHA_p
DATA_PATH_p <- file.path('dados/2017_quest.txt')
COL_TYPES_p <- cols_only(
	Q3 = col_integer(),
	Q4 = col_integer()
)
tamanho_amostral_AASs_AP_proporcao_p <- function(
	delta,
	W,
	s2,
	z_gamma,
	N
) {
	n <- 1 / (delta^2 / (z_gamma^2 * sum(W * s2)) + 1/N)
	
	ceiling(n)
}
set.seed(SEED_p)
# Inferencia
df_p <- DATA_PATH_p %>% 
  read_csv2(col_types=COL_TYPES_p, na = c("",0))
na_count_q3 <- df_p %>% summarise(na_count = sum(is.na(Q3))) %>% pull(na_count)
questionario2017_p <- 
	df_p %>% 
  filter(Q3 != is.na(Q3)) %>%
	mutate(
	  Q3 = case_when(Q3 == 1 ~ 1,
	                 Q3 %in% c(2:6) ~ 0),
	  Q4 = case_when(Q4 == 1 ~ 1,
	                 Q4 %in% c(2:6) ~ 0)
	)
N_p <- nrow(questionario2017_p)
W_p <- 
	questionario2017_p %>% 
	group_by(Q3) %>% 
	summarise(W = n() / N_p) %>% 
	pull(W)
amostra_piloto_p <- tibble("Q3=1" = sample(questionario2017_p$Q4[questionario2017_p$Q3 == 1], TAMANHO_PILOTO_p),
                           "Q3=0" = sample(questionario2017_p$Q4[questionario2017_p$Q3 == 0], TAMANHO_PILOTO_p))

amostra_piloto_p_graf <- tibble("Q4" = c(sample(questionario2017_p$Q4[questionario2017_p$Q3 == 1], TAMANHO_PILOTO_p),sample(questionario2017_p$Q4[questionario2017_p$Q3 == 0], TAMANHO_PILOTO_p)),
                           "Q3" = c(rep(1,TAMANHO_PILOTO_p),rep(0,TAMANHO_PILOTO_p)))
```

Observamos na figura \ref{fig:ens_pub} que na questão 3, do questionário socioeconômico, a maioria dos candidatos não cursou todo ensino fundamental 2 em escola pública. Acreditamos que a maioria que teve que cursar o ensino fundamental em escola pública, também teve que cursar o ensino médio em escola pública, por isso estratificamos a questão 4, do questionário socioeconômico, em relação a questão 3. Fizemos então uma amostra piloto de tamanho `r TAMANHO_PILOTO_p` de acordo com a estratificação desejada. Podemos ver no gráfico \ref{fig:ens_pub_vs} que essa estratificação faz sentido e que quase todos que estudaram o ensino fundamental 2 em escola pública continuaram a estudar em escola pública no ensino médio. Essa amostra piloto servirá como base para a análise inferencial na seção 3.

```{r ens_pub, fig.cap = "Quantidade de candidatos que cursaram o ensino fundamental 2 todo em escola pública", fig.align="center" ,fig.height=3, fig.width=5}
questionario2017_p %>% ggplot(aes(x = if_else(Q3==1,"sim","não") )) + geom_bar() + theme_bw() + xlab("Estudou todo o ensino fundamental 2 em escola pública?") + ylab("Número de candidatos")
```

```{r ens_pub_vs, fig.cap = "Quantidade de candidatos que cursaram o ensino médio todo em escola pública comoparados e onde eles estudaram o ensino fundamental 2", fig.align="center" ,fig.height=3, fig.width=8}
amostra_piloto_p_graf %>%
  ggplot(aes(x = if_else(Q4==1,"sim","não"), fill = if_else(Q3==1,"sim","não"))) + geom_bar() + theme_bw() + xlab("Estudou todo o ensino médio em escola pública?") + ylab("Número de candidatos") +
  labs(fill = "Estudou todo o ensino fundamental 2 em escola pública?") +
	scale_fill_grey()
```


## Total de quartos 

```{r}
DATA_PATH_t <- file.path('dados/2017_quest.txt')
COL_TYPES_t <- cols_only(
	Q32C = col_integer(),
	Q32D = col_integer()
)
SEED_t <- 42
TAMANHO_PILOTO_t <- 100
DELTA_t <- 2500
ALPHA_t <- 0.05
GAMMA_t <- 1-ALPHA_t
tamanho_amostral_AASs_AP_Total_t <- function(
	delta,
	W,
	s2,
	z_gamma,
	N
) {
	n <- 1 / (delta^2 / (N^2 * z_gamma^2 * sum(W * s2)) + 1/N)
	
	ceiling(n)
}
set.seed(SEED_t)
questionario2017_t <- 
	DATA_PATH_t %>% 
	read_csv2(col_types=COL_TYPES_t) %>% 
	mutate(
		Q32C = case_when(
			Q32C == 0 ~ NA_integer_,
			Q32C %in% c(1, 2, 3, 4) ~ Q32C,
			Q32C == 5 ~ 0L
		),
		Q32D = case_when(
			Q32D == 0 ~ NA_integer_,
			Q32D %in% c(1, 2, 3, 4) ~ Q32D,
			Q32D == 5 ~ 1L
		)
	) %>%
  filter(!is.na(Q32D))
N_t <- nrow(questionario2017_t)
W_t <- 
	questionario2017_t %>% 
	group_by(Q32D) %>% 
	summarise(W = n() / N_t) %>% 
	pull(W)
# Mudar isso para alocação otima de pearson?
Nh_t <-  N_t*W_t
nh_piloto_t <- ceiling(TAMANHO_PILOTO_t * W_t)
amostra_piloto_t <-
	questionario2017_t %>% 
	nest(Q32C) %>% 
	arrange(Q32D) %>% 
	mutate(
		sample_ = map2(data, nh_piloto_t, ~ sample(unlist(.x), size=.y)),
		variance = map(sample_, var, na.rm = T)
	)
s2_piloto_t <-
  amostra_piloto_t %>%
	unnest(variance) %>% 
	pull(variance) %>% 
	replace_na(0)
```

Partindo do mesmo pressuposto do item anterior, a partir da amostra piloto vamos tabular a quantidade de banheiros e quartos das residencias dos candidatos. Esse resultado pode ser visto na tabela \ref{tab:tab_quartos_amostra} e pode-se observar que quantos mais banheiros existem na residência, mais quartos existem na residência. Essa amostra piloto servirá como base para a análise inferencial na seção 3.

```{r tab_quartos_amostra}
tab_n_quartos <- map(amostra_piloto_t$sample_, ~ table(factor(.x, levels = c(0,1,2,3,4)), useNA = "always")) %>% unlist() %>% matrix(., nrow = 4, byrow = T) %>% data.frame()
colnames(tab_n_quartos) <- c("0 quartos","1 quarto", "2 quartos", "3 quartos", ">= 4 quartos", "não respondeu")
rownames(tab_n_quartos) <- c("0 a 1 banheiros", "2 banheiros", "3 banheiros", ">= 4 banheiros")
tab_n_quartos %>% kable(format = "latex", booktabs = T, caption = "Número de respostas sobre o número de quartos no domicilio.")
```


```{r eval=F}
piloto_3 <- dados_sociais[sample(nrow(dados_sociais), 50, replace = FALSE), ]
tab_n_quartos <- map(piloto_3$sample_, ~ table(factor(.x, levels = c(0,1,2,3,4)), useNA = "always")) %>% unlist() %>% matrix(., nrow = 4, byrow = T) %>% data.frame()
colnames(tab_n_quartos) <- c("0 quartos","1 quarto", "2 quartos", "3 quartos", ">= 4 quartos", "não respondeu")
rownames(tab_n_quartos) <- c("0 a 1 banheiros", "2 banheiros", "3 banheiros", ">= 4 banheiros")
tab_n_quartos %>% kable(format = "latex", booktabs = T, caption = "Número de respostas sobre o número de quartos no domicilio.")
```

# Análise Inferencial 

## Pontuação média dos candidatos

```{r}
tamanho_amostral_P_mu <- tamanho_amostral_AASs_media_mu(
	delta=delta_mu,
	s2=variancia_piloto_P_mu,
	z_gamma=qnorm(1-alpha_mu/2),
	N=N_mu,
	W=W_mu[1]
)
amostra_P_mu <-
	fase1_mu %>% 
	filter(SIT2 == 'P') %>% 
	pull(TOTAL) %>% 
	sample(size=tamanho_amostral_P_mu)
estimativa_P_mu <- mean(amostra_P_mu)
estimativa_mu <- W_mu[1] * estimativa_P_mu + W_mu[2] * 0
var_amostra_mu <- var(amostra_P_mu)
variancia_estimador_mu <- W_mu[1]^2*(1-tamanho_amostral_P_mu/Nh_mu[1])*var_amostra_mu/tamanho_amostral_P_mu
IC_mu = estimativa_mu + qnorm(1-alpha_mu/2)*sqrt(variancia_estimador_mu)*c(-1,1)
```

Para realizar inferência sobre a pontuação média dos candidatos, eles foram divididos em dois grupos: ausentes e presentes. Para os ausentes sabemos que a nota é 0, logo a sua média e variância também são. Já para os presentes, a sua nota é variável, de modo que foi escolhido fazer uma amostra aleatória simples sem reposição.

Para fazer a estimativa final, usamos o estimador da equação \ref{eq:estimadorloko}, onde $N_a$ é o número de candidatos ausentes, $N_p$ o número de candidatos presentes, $n$ o tamanho da amostra e $X_i$ a nota do i-ésimo candidato presente. A sua esperança é dado pela equação \ref{eq:estimadorloko_esp} e a variância pela equação \ref{eq:estimadorloko_var}. Note que esse estimador é um caso especial do estimador de média estratificado quando só um estrato possui variância não nula. O estimador da variância dele é dado por equação \ref{eq:est_var} e o intervalo de confiança para $\mu$ com confiança $\gamma$ é dado por equação \ref{eq:IC}.

Para determinar o tamanho da amostra foi retirada uma amostra piloto de tamanho `r TAMANHO_PILOTO_mu`. Depois, foi calculada a sua variância $\tilde{\sigma}^2 = `r format(variancia_estimador_mu, digits = 5)`$ e através da equação \ref{eq:tamanho_amostral} foi calculado o tamanho amostral $n = `r tamanho_amostral_P_mu`$, para um erro de $\delta = `r delta_mu`$ e confiança de $\gamma = `r gamma_mu`$. Foi coletado então o restante da amostra. Obteve-se uma média de $\tilde{\mu} = `r format(estimativa_mu, digits = 4)`$ e um intervalo de confiança $IC(\mu; `r gamma_mu`) = [`r format(IC_mu[1], digits =4)`;`r format(IC_mu[2], digits =4)`]$

## Proporção que cursou ensino médio em escola pública

```{r}
tamanho_amostral_p <- tamanho_amostral_AASs_AP_proporcao_p(
	delta=DELTA_p,
	W=W_p,
	s2=c(var(amostra_piloto_p[1], na.rm = T),var(amostra_piloto_p[2], na.rm = T)),
	z_gamma=qnorm((1+GAMMA_p)/2),
	N=nrow(questionario2017_p)
)
Nh_p <-  N_p*W_p
nh_p <- c(ceiling(W_p*tamanho_amostral_p))
amostra_p <-
	questionario2017_p %>% 
	nest(Q4) %>% 
	arrange(Q3) %>% 
	mutate(
		sample_ = map2(data, nh_p, ~ sample(unlist(.x), size=.y)),
		mean_ = map(sample_, mean, na.rm=T)
	)
amostra_dados_p <- tibble("Q4" = c(unname(unlist(amostra_p$sample_[1])),unname(unlist(amostra_p$sample_[2]))),
                          "Q3" = c(rep(0,nh_p[1]),rep(1,nh_p[2])))
na_count_p = sum(is.na(amostra_p[2,3][[1]][[1]])) + sum(is.na(amostra_p[1,3][[1]][[1]]))
estimativa_p <-
  amostra_p %>%
	unnest(mean_) %>% 
	summarise(estimativa = sum(W_p * mean_)) %>% 
	pull(estimativa)
	
var_estiamdor_p <- sum(W_p^2*(1-nh_p/Nh_p)*c(var(amostra_p[1,3][[1]][[1]], na.rm = T),var(amostra_p[2,3][[1]][[1]], na.rm = T))/nh_p)
IC_p = estimativa_p + c(-1,1)*qnorm(0.975)*sqrt(var_estiamdor_p)
```

Para realizar inferência sobre a proporção de candidatos que cursaram todo o ensino médio em escola pública usamos uma amostragem estratificada aleatória sem reposição com alocação proporcional. Escolhemos a amostra buscando um erro $\delta = `r DELTA_p`$ e a confiança de $\gamma = `r GAMMA_p`$. 

Primeiramente, pensamos em calcular o tamanho para o pior caso pela equação \ref{eq:piorcaso}, o que resultou em um $n = 2324$. Para tentar diminuir o tamanho da amostra decidimos estratificar de acordo com a questão 3 ("Onde você cursou o ensino fundamental 2?"), com alocação proporcional e utilizar uma amostra piloto para determinar o tamanho da amostra. Os estratos foram: o candidato estudou todo o ensino fundamental 2 em escola pública; e o candidato não estudou todo o ensino fundamental 2 em escola pública.

Para a estratificação foram desconsiderados `r na_count_q3` candidatos que não responderam a questão 3. Foi tomada então uma amostra piloto de tamanho `r TAMANHO_PILOTO_p` e a partir da variância dela foi determinado o tamanho da amostra $n = `r tamanho_amostral_p`$ e o tamanho amostra por estrato $(n_1,n_2) = (W_1,W_2)*n = (`r nh_p[1]`,`r nh_p[2]`)$, utilizando a equação \ref{eq:tam_amos}. Realizamos então o resto da amostragem que gerou os resultados da figura \ref{fig:ens_pub_amostra}, observando essa figura vemos que a estratificação fez sentido e confirmou nossas suposições.


```{r ens_pub_amostra, fig.cap = "Quantidade de candidatos que cursaram o ensino médio todo em escola pública comoparados e onde eles estudaram o ensino fundamental 2", fig.align="center" ,fig.height=3, fig.width=8}
amostra_dados_p %>%
  ggplot(aes(x = if_else(Q4==1,"sim","não","não respondeu"), fill = if_else(Q3==1,"sim","não"))) +
  geom_bar() + theme_bw() + xlab("Estudou todo o ensino médio em escola pública?") + ylab("Número de candidatos") +
  labs(fill = "Estudou todo o ensino fundamental 2 em escola pública?") +
	scale_fill_grey()
```

Para realizar inferência sobre a proporção foram utilizados os estimadores vistos em *Notas de Aula Amostragem Estratificada (AE): parte 2*. A proporção obtida foi $\tilde{p} = `r format(estimativa_p, digits = 2)`$ pelo estimador da equação \ref{eq:est_estrat}, o intervalo de confiança obtido foi $IC(p; `r GAMMA_p`) = [`r format(IC_p[1], digits =2)`;`r format(IC_p[2], digits =2)`]$ através do estimador da equação \ref{eq:IC_est}. Mais informações sobre esses estimadores podem ser encontradas em *Notas de Aula Amostragem Estratificada (AE): parte 3*.

## Total de quartos 

```{r}
tamanho_amostral_t <- tamanho_amostral_AASs_AP_Total_t (
	delta=DELTA_t,
	W=W_t,
	s2=s2_piloto_t,
	z_gamma=qnorm(.975),
	N=nrow(questionario2017_t)
)
nh_t <- ceiling(W_t * tamanho_amostral_t)
amostra_t <-
	questionario2017_t %>% 
	nest(Q32C) %>% 
	arrange(Q32D) %>% 
	mutate(
		sample_ = map2(data, nh_t, ~ sample(unlist(.x), size=.y)),
		mean_ = map(sample_, mean, na.rm = T)
	)
estimativa_t <- 
  amostra_t %>% 
	unnest(mean_) %>% 
	summarise(estimativa = N_t * sum(W_t * mean_)) %>% 
	pull(estimativa)
s2_h_t <- amostra_t[,3][[1]] %>% map(., ~ var(.x, na.rm = T)) %>% unlist()
var_estiamdor_t <- N_t^2*sum(W_t^2*(1-nh_t/Nh_t)*s2_h_t/nh_t)
IC_t = estimativa_t + c(-1,1)*qnorm(0.975)*sqrt(var_estiamdor_t)
```

Na estimação do total de quartos nas residências dos candidatos realizamos uma amostragem estratificada aleatória simples sem reposição com alocação proporcional. A variável que usamos para estratificar foi a quantidade de banheiros na residência (questão 32 D), que foi dividida em quatro estratos: 0 a 1 banheiros; 2 banheiros; 3 banheiros; e 4 ou mais banheiros. As possíveis respostas a pergunta de quantos quartos há na casa do candidatos são: 0 quartos; 1 quarto; 2 quartos; 3 quartos; e 4 ou mais quartos. Devido a isso a estimativa obtida subestima o total, já que nos calculos consideramos 4 ou mais quartos como 4 quartos.

Novamente utilizamos a amostra piloto para ter uma ideia inicial da variância e assim determinar o tamanho da amostra. Para um erro de $\delta = `r DELTA_t`$ e uma confiança de $\gamma = `r GAMMA_t`$ com a equação \ref{eq:tam_amos_est_total} obtivemos um tamanho de amostra  de $n = `r tamanho_amostral_t`$ candidatos e cada estrato com tamanho de $(n_1, n_2, n_3,n_3) = (`r nh_t`)$ candidatos. Dessa amostra obtemos as resposta observadas na tabela \ref{tab:n_quartos}

```{r n_quartos}
tab_n_quartos <- map(amostra_t$sample_, ~ table(factor(.x, levels = c(0,1,2,3,4)), useNA = "always")) %>% unlist() %>% matrix(., nrow = 4, byrow = T) %>% data.frame()
colnames(tab_n_quartos) <- c("0 quartos","1 quarto", "2 quartos", "3 quartos", ">= 4 quartos", "não respondeu")
rownames(tab_n_quartos) <- c("0 a 1 banheiros", "2 banheiros", "3 banheiros", ">= 4 banheiros")
tab_n_quartos %>% kable(format = "latex", booktabs = T, caption = "Número de respostas sobre o número de quartos no domicilio.")
```

Para realizar inferência sobre a proporção foram utilizados os estimadores vistos em *Notas de Aula Amostragem Estratificada (AE): parte 2*, adaptados para a estimação do total. A proporção obtida foi $\tilde{\tau} = `r format(estimativa_t, digits = 4)`$ pelo estimador na equação \ref{eq:est_estrat_total}, o intervalo de confiança obtido foi $IC(\tau; `r GAMMA_t`) = [`r format(IC_t[1], digits =4)`;`r format(IC_t[2], digits =4)`]$ através do estimador da equação \ref{eq:IC_est_total}. Mais informações sobre esses estimadores podem ser encontradas em *Notas de Aula Amostragem Estratificada (AE): parte 1*.

# Conclusões
Vide que o trabalho teve como proposta identificar o perfil dos candidatos do vestibular de 2017, decidimos usar 3 medidas para essa análise: pontuação média dos candidatos, proporção dos candidatos que cursaram o ensino médio inteiro em escola pública e total de quartos.
Como não tínhamos acesso aos valores reais da população total de interesse, partimos por analisar uma amostra. Para estimar cada parâmetro de interesse foi usada uma abordagem diferente.

Para estimar a pontuação média dos candidatos, usamos a amostra aleatório simples dos candidatos presentes, conforme explicitado na equação \ref{eq:estimadorloko}. Com isso obtemos a estimativa da média $\tilde{\mu} = `r format(estimativa_mu, digits = 4)`$. Resultado coerente, dado que na análise descritiva observamos que a maioria das observações se apresentam no centro do histograma da figura \ref{fig:hist_mu}, além disso há vários picos em torno da pontuação 45, qual significa o acerto de metade das questões do vestibular. Este resultado corrobora a "filosofia" do vestibular da COMVEST, qual busca normalizar as notas, logo era de se esperar que a média estimada de acertos fosse um valor próximo de 45.

Para a estimação da proporção dos candidatos que cursaram o ensino médio todo em escola pública, usamos a amostragem estratificada aleatória sem reposição com alocação proporcional, estratificada pela Questão 3 "Onde você cursou o ensino médio?". A proporção obtida foi $\tilde{p} = `r format(estimativa_p, digits = 2)`$. Como também observado na análise descritiva, cerca de um terço dos candidatos estudou o ensino médio em escola pública. Essa medida nos interessa para avaliar o perfil dos candidatos pois, sabemos o quanto de pessoas da rede pública a COMVEST alcança.

Para a estimação do total de quartos, usamos a amostragem estratificada aleatória sem reposição com alocação proporcional, estratificando pela quantidade de banheiros na residência dos candidatos. Obtemos a estimativa de $\tilde{\tau} = `r format(estimativa_t, digits = 4)`$. Com esse valor podemos ter ideia de quantas pessoas, logo contando as famílias dos candidatos, são atingidas pelo vestibular da COMVEST.

Por fim, verificamos que nossas hipóteses acerca dos estimadores foram razoáveis e assertivas. Com essas inferência conseguimos saber um pouco mais sobre nossa população de interesse e como ela tende a se comportar.

# Referências bibliográficas

BOLFARINE, H.; BUSSAB, W. O. **Elementos de Amostragem.** São Paulo: ABE - Projeto Fisher, Edgard Blücher, 2005. 

Azevedo, Caio L. N. **Notas de Aula.** 2018. Disponível em: <https://www.ime.unicamp.br/~cnaber/Material_Amostragem_2S_2018.htm>

R Core Team (2018). R: A language and environment for statistical computing. R Foundation for Statistical Computing, Vienna, Austria. <https://www.R-project.org/>

Hadley Wickham (2017). tidyverse: Easily Install and Load the 'Tidyverse'. R package version 1.2.1. <https://CRAN.R-project.org/package=tidyverse>

# Apêndice

Código do trabalho: <https://github.com/steineinein/ME430-TrabalhoFinal>

\begin{equation} \label{eq:estimadorloko}
\hat{\mu} = \frac{N_p}{N_a + N_p}\frac{\sum_{i=1}^{n}X_i}{n}
\end{equation}

\begin{equation} \label{eq:estimadorloko_esp}
\mathbb{E}[\hat{\mu}] = \mu
\end{equation}

\begin{equation} \label{eq:estimadorloko_var}
Var(\hat{\mu}) = (\frac{N_p}{N_p + N_a})^2(1-\frac{n}{N_p})\frac{s_p^2}{n} \text{ ,onde } s_p^2 = \frac{1}{N_p-1}\sum_{i=1}^{N_p}(X_i-u)^2
\end{equation}

\begin{equation} \label{eq:est_var}
\widehat{Var}(\hat{\mu}) = (\frac{N_p}{N_p + N_a})^2(1-\frac{n}{N_p})\frac{\hat{s}_p^2}{n} \text{ , e }\hat{s}_p^2 = \frac{1}{n-1}\sum_{i=1}^{n}(X_i-\hat{u})^2
\end{equation}

\begin{equation} \label{eq:IC}
IC(\mu,\gamma) \approx [\hat{\mu} - z_\gamma\sqrt{\widehat{Var}(\hat{\mu})},\hat{\mu} + z_\gamma\sqrt{\widehat{Var}(\hat{\mu})}] P(Z <= z_\gamma) = \frac{1+\gamma}{2} \text{ e } Z \sim N(0,1)
\end{equation}

\begin{equation} \label{eq:tamanho_amostral}
n = \frac{1}{\frac{\delta^2}{z_\gamma^2\frac{N_p}{N}\hat{s}_p^2} + \frac{1}{N}}
\end{equation}

\begin{equation} \label{eq:piorcaso}
n  = \frac{1}{\frac{4\delta^2}{z_\gamma^2}+\frac{1}{N}}
\end{equation}

\begin{equation} \label{eq:tam_amos}
n = \frac{1}{\frac{\delta^2}{z_\gamma^2\sum_{h=1}^HW_h\hat{s}_h}+\frac{1}{N}} \text{ , e }\hat{s}_h^2 = \frac{1}{n_h-1}\sum_{i=1}^{n_h}(Y_i-\hat{p}_es)^2
\end{equation}

\begin{equation} \label{eq:est_estrat}
\hat{p}_{es} = \sum_{h=1}^H*W_h*\hat{p}_h \text{ ,onde } \hat{p}_h = \frac{1}{n_h}\sum_{i=1}^{n_h}Y_{hi} \text{ e } W_h = \frac{N_h}{N}
\end{equation}

\begin{equation} \label{eq:est_var_estrat}
\widehat{Var}(\hat{p}_{es}) = \sum_{h=1}^H*W_h^2(1-\frac{n_h}{N_h})\frac{\hat{s}_h^2}{n_h} \text{ , e }\hat{s}_h^2 = \frac{1}{n_h-1}\sum_{i=1}^{n_h}(Y_i-\hat{p}_{es})^2
\end{equation}

\begin{equation} \label{eq:IC_est}
IC(p,\gamma) \approx [\hat{p}_{es} - z_\gamma\sqrt{\widehat{Var}(\hat{p}_{es})},\hat{p}_{es} + z_\gamma\sqrt{\widehat{Var}(\hat{p}_{es})}] \text{ ,onde } P(Z <= z_\gamma) = \frac{1+\gamma}{2} \text{ e } Z \sim N(0,1)
\end{equation}

\begin{equation} \label{eq:tam_amos_est}
n = \frac{1}{\frac{\delta^2}{z_\gamma^2\sum_{h=1}^HW_h\hat{s}_h}+\frac{1}{N}} \text{ , e }\hat{s}_h^2 = \frac{1}{n_h-1}\sum_{i=1}^{n_h}(Y_i-\hat{\mu}_{es})^2
\end{equation}

\begin{equation} \label{eq:est_estrat_total}
\hat{\tau}_{es} = N*\hat{\mu}_{es}
\end{equation}

\begin{equation} \label{eq:est_var_estrat}
\widehat{Var}(\hat{\tau}_{es}) = N^2*\widehat{Var}(\hat{\mu}_{es})
\end{equation}

\begin{equation} \label{eq:IC_est_total}
IC(p,\gamma) \approx [\hat{\tau}_{es} - z_\gamma\sqrt{\widehat{Var}(\hat{\tau}_{es})},\hat{\tau}_{es} + z_\gamma\sqrt{\widehat{Var}(\hat{\tau}_{es})}]
\end{equation}

\begin{equation} \label{eq:tam_amos_est_total}
n = \frac{1}{\frac{\delta^2}{z_\gamma^2\sum_{h=1}^HW_h\hat{s}_h}+\frac{1}{N}} \text{ , e }\hat{s}_h^2 = \frac{1}{n_h-1}\sum_{i=1}^{n_h}(Y_i-\hat{\mu}_{es})^2
\end{equation}